【裁判字號】    95,台上,2017
【裁判日期】    950420
【裁判案由】    違反毒品危害防制條例
【裁判全文】
最高法院刑事判決            九十五年度台上字第二０一七號
    上  訴  人  甲○○
                        106.
                        （現另案在台灣宜蘭監獄執行中）
上列上訴人因違反毒品危害防制條例案件，不服台灣高等法院中
華民國九十四年十二月二十三日第二審更審判決（九十四年度上
更(一)字第六七六號，起訴案號：台灣宜蘭地方法院檢察署九十三
年度偵字第二二八０號），提起上訴，本院判決如下：
    主  文
原判決撤銷，發回台灣高等法院。
    理  由
本件原判決認定上訴人甲○○基於意圖販賣第一級毒品海洛因營
利之概括犯意，於民國九十三年四月間，在不詳地點，以不詳代
價向不詳姓名之人購入海洛因後，先後在如原判決附表一所示之
時間、地點，以如原判決附表一所示之方式，以其所有0000
000000號行動電話與欲購買毒品之人聯絡後，販賣毒品與
如原判決附表一所示之之人（詳細情形如原判決附表一所示），
嗣經警對上開行動電話實施通訊監察，於九十三年七月二日上午
九時四十五分，在宜蘭縣宜蘭市歐洲歡樂城遊樂場一樓，查獲上
訴人並扣得如原判決附表二所示之物等情。因而撤銷第一審關於
論處上訴人連續販賣第一級毒品罪刑部分之判決，改判論處上訴
人連續連續販賣第一級毒品（累犯）罪刑，固非無見。
惟查：(一)、依法應於審判期日調查之證據雖已調查，而其內容未
明瞭者，即與未經調查無異，如遽行判決，仍屬應於審判期日調
查之證據而未予調查，尚不得遽對被告為有利或不利之認定。又
一行為而觸犯數罪名，或犯一罪而其方法或結果之行為犯他罪名
者，依刑法第五十五條規定，應從一重處斷。另連續數行為而犯
同一之罪名者，以一罪論，刑法第五十六條前段亦定有明文。至
於同法第五十條所定應予併合處罰者，則以裁判確定前犯數罪者
為限，此所謂數罪，係指各罪均能獨立，而無刑法第五十五條或
第五十六條所定裁判上一罪之情形而言。因此，想像競合犯、牽
連犯或連續犯之裁判上一罪，倘遇有競合時，如行為人之數行為
所犯數罪，具有連續關係，又有想像競合或牽連關係之重疊法律
現象，則連續犯罪之一部，既與他罪競合或牽連，自應包括的先
將全部之連續各行為論以一罪，再按想像競合或牽連犯之例，從
一重處斷，不得以數罪併合處罰之。第一審判決附表一編號六（
即原判決附表一編號六）部分，既認上訴人於九十三年六月中旬
，在宜蘭市宜蘭運動公園火車古蹟處，以安非他命一包新台幣（
下同）二千元，海洛因一包四千元之價格，同時販賣安非他命及
海洛因各一包與魏雅玉，係一行為觸犯數罪名，為想像競合犯，
而就該部分從一重以販賣第一級毒品罪處斷（第一審判決第七頁
第七至十行）。乃第一審判決又將上訴人如第一審判決附表一至
九所示，即上訴人先後多次販賣第一級毒品及販賣第二級毒品犯
行，依連續犯分別論以連續販賣第一級毒品及連續販賣第二級毒
品罪，並將上開二罪併合處罰，其法律之適用及所為論述說明已
有可議。原審就第一審判決前揭法律之適用及所為之論述說明是
否有當，及上訴人嗣撤回第一審判決關於連續販賣第二級毒品部
分之上訴（九十三年度上訴字第三四四七號卷第六十二頁），第
一審該部分之判決如經判決確定，其與上訴人該部分之販賣第一
級毒品罪間有無關聯等情，未詳予調查釐清論述說明，逕認上訴
人如原判決附表一編號六所示犯行部分，係以一行為同時販賣第
一級毒品海洛因及第二級毒品安非他命，觸犯構成要件不同之罪
名，為想像競合犯，應從一重之販賣第一級毒品罪論處；上訴人
先後多次販賣第一級毒品海洛因之犯行，其時間緊接，犯罪構成
要件相同，顯係基於概括之犯意反覆為之，應依連續犯之規定論
以一罪（原判決第八頁第十七至二十二行）等情，其查證未盡且
理由欠備，遽行判決，尚嫌速斷，其審理猶有未盡。(二)、刑事審
判上之共同被告，係為訴訟經濟等原因，由檢察官或自訴人合併
或追加起訴，或由法院合併審判所形成，其間各別被告及犯罪事
實仍獨立存在。若共同被告具有共犯關係者，雖其證據資料大體
上具有共通性，共犯所為不利於己之陳述，固得採為其他共犯犯
罪之證據，然為保障其他共犯之利益，該共犯所為不利於己之陳
述，須無瑕疵可指，且仍應調查其他必要之證據，以察其是否與
事實相符，不得專憑該項陳述作為其他共犯犯罪事實之認定，即
尚須以補強證據予以佐證，不可籠統為同一之觀察；且共同被告
間若具有對向性之關係，如毒品交易之買賣雙方，為避免其嫁禍
他人而虛偽陳述，尤應有足以令人確信其陳述為真實之補強證據
，始能據以為論罪之依據。又有罪之判決書，應於理由內記載認
定犯罪事實所憑之證據及其認定之理由，為刑事訴訟法第三百十
條第一款所明定。故有罪之判決書，對於證據之具體內容，及法
院本於如何之經驗法則、論理法則或其他證據法則，而為合理判
斷證據之價值及證明力，並定其取捨與所形成之心證，均應詳為
闡析論敘，載明於理由內。否則即屬判決不載理由，其判決當然
為違背法令。原判決認定上訴人有前揭犯行，係依憑魏雅玉、藍
文宏、邱珊怡三人之供述，復有彼等三人與上訴人以電話聯繫毒
品交易之通訊監察譯文在卷可佐（原判決第三頁第六至七行、第
四頁第八至九行、第二十九至三十行），為其主要論據之一。然
上訴人否認有販賣海洛因與魏雅玉、藍文宏、邱珊怡等人之犯行
，原判決未論述說明前揭通訊監察譯文之內容究竟如何，及該通
訊監察譯文所載之內容究何部分，其與魏雅玉、藍文宏、邱珊怡
三人不利上訴人供述之情節相符，遽為不利上訴人之認定，其理
由欠備，難昭折服。(三)、毒品危害防制條例第十九條第一項規定
「犯第四條至第九條、第十二條、第十三條或第十四條第一項、
第二項之罪者，其供犯罪所用或因犯罪所得之財物，均沒收之，
如全部或一部不能沒收時，追徵其價額或以其財產抵償之」。是
此項沒收規定乃刑法第三十八條第一項第二款、第三款之特別規
定，其應宣告沒收者，且不以當場經搜獲扣押者為限。原判決於
事實欄記載：上訴人以其所有號碼0000000000號行動
電話為聯絡工具，連續販賣海洛因與如原判決附表一所示之人（
原判決第一頁第二十八至三十二行）等情，苟屬無訛。則上開行
動電話既屬上訴人所有，且係供上訴人販賣海洛因與如原判決附
表一所示之人所用之物，則原判決未說明就上開行動電話何以不
依上開規定予以諭知沒收，如全部或一部不能沒收時，追徵其價
額之理由，其理由欠備，有欠允當。上訴意旨指摘原判決不當，
尚非全無理由。按第三審法院應以第二審判決所確認之事實為判
決基礎，刑事訴訟法第三百九十四條第一項前段定有明文。原判
決上述之違背法令，影響於事實之確定，本院無可據以為裁判，
應將原判決撤銷，發回原審法院更為審判。
據上論結，應依刑事訴訟法第三百九十七條、第四百零一條，判
決如主文。
中    華    民    國  九十五  年    四    月   二十   日
                      最高法院刑事第一庭
                          審判長法官  董  明  霈
                                法官  林  茂  雄
                                法官  張  祺  祥
                                法官  呂  永  福
                                法官  花  滿  堂
      本件正本證明與原本無異
                                      書  記  官
中    華    民    國  九十五  年    四    月  二十六  日
                                                      Ｅ


司法院資訊處製作；財團法人民間司法改革基金會備份。
